---
title: "6 — Interaktive Diagramme"
---

::: {.content-visible when-format="html"}
```{=html}
<script src="https://cdn.plot.ly/plotly-2.35.2.min.js" charset="utf-8"></script>
```
:::

::: {.lernziel-box}
#### Was Sie nach diesem Kapitel können

- ein **interaktives Diagramm** mit echten Daten in Ihr Skript einbauen,
- Daten direkt aus dem Netz laden (z. B. **Our World in Data**),
- erklären, **wann** sich Interaktivität didaktisch lohnt und wann nicht.
:::

## Worum es im Kern geht

Diagramme tun in einem Skript zwei Dinge auf einmal — sie zeigen Daten und sie laden zur Interpretation ein. Tufte [-@tufte2001] formuliert die Maxime: maximale Information bei minimalem Schmuck. Healy [-@healy2018] ergänzt für die digitale Lehre: Interaktivität rechtfertigt sich nur, wenn die Lernenden tatsächlich etwas mit ihr anfangen — verschieben, ein- und ausblenden, vergleichen. Andernfalls reicht ein PNG.

::: {.callout-note}
**Im Skript unten** sehen Sie alle Diagramme als **Plotly.js-Widget direkt im Browser** — die rendern ohne lokale R-Installation. **Der Code-Block darunter** zeigt jeweils die R-Variante (mit `plotly` + `tibble`), die Sie ins eigene Skript übernehmen können. Wer R lokal hat, schreibt die Charts in R; wer nicht, kopiert die HTML-Variante aus dem Quelltext dieses Kapitels.
:::

## Vier Wege, ein Diagramm einzubauen

| Weg | Werkzeug | Wann passend? |
|---|---|---|
| **R + plotly** | R-Code-Chunk in Quarto | Sie kennen R oder wollen es lernen. Volle Kontrolle, schöne Grafiken [@wickham2019]. |
| **Plotly.js direkt** | HTML + JavaScript | Sie haben kein R, aber wollen Plotly-Charts. Funktioniert in jedem Browser. |
| **Observable JS + Plot** | `{ojs}`-Chunk in Quarto | Sie wollen **reaktive** Steuerelemente (Slider, Dropdown), die das Diagramm live verändern — ohne JavaScript-Schreiben. |
| **iFrame mit Datawrapper / Flourish** | externer Editor, Embed-Code | Sie wollen gar nicht programmieren. |

## Mach mit — drei Beispiele, jeweils zuerst die Live-Grafik, dann der Code zum Übernehmen

::: {.panel-tabset}

#### Strang A — Wissenschaftliche Einstellung

Frage: *Wie hat sich die Lebenserwartung in ausgewählten Ländern entwickelt?*

::: {.content-visible when-format="html"}
```{=html}
<div id="plot-le" style="width:100%; height:420px;"></div>
<script>
Plotly.newPlot('plot-le', [
  { x: [1950,1970,1990,2010,2022], y: [67.5,70.6,75.3,80.0,80.7], name: 'Deutschland', type: 'scatter', mode: 'lines+markers', line: {color: '#c81e0f'} },
  { x: [1950,1970,1990,2010,2022], y: [62.0,72.0,78.8,82.9,84.1], name: 'Japan',       type: 'scatter', mode: 'lines+markers', line: {color: '#b43092'} },
  { x: [1950,1970,1990,2010,2022], y: [47.0,58.0,64.5,70.0,72.6], name: 'Welt',         type: 'scatter', mode: 'lines+markers', line: {color: '#ea5a00'} }
], {
  yaxis: {title: 'Lebenserwartung (Jahre)'},
  xaxis: {title: ''},
  margin: {t: 30, r: 30, b: 50, l: 60}
}, {responsive: true});
</script>
```
:::

::: {.content-visible when-format="pdf"}
> **Interaktives Diagramm — nur in der HTML-Version:** Lebenserwartung 1950–2022 für Deutschland, Japan und Welt. Die interaktive Variante mit Hover-Werten, Reihen-Auswahl und Zoom finden Sie online unter <https://th-koln-bartnik.github.io/Workshop-Interaktive-Skripte-Bartnik/parts/04-charts.html>.
:::

::: {style="font-size: 0.85em; color: #6b6b73; margin-top: 0.5rem;"}
**Datenquelle:** Our World in Data, Serie „Life expectancy at birth (historical)" [@owid2024]. Stichprobe aus den Originaldaten (5 Jahre, 3 Entitäten); vollständiger Datensatz und Methodologie unter <https://ourworldindata.org/life-expectancy>. Zur didaktischen Nutzung im Unterricht; für Forschungszwecke aktuelle CSV direkt von OWID laden.
:::

**R-Code zum Übernehmen** (wenn Sie R + `plotly` + `tibble` installiert haben):

````markdown
```{r}
#| label: fig-le
#| fig-cap: "Lebenserwartung bei Geburt, ausgewählte Länder. Quelle: Our World in Data."
#| message: false

library(plotly)
library(tibble)

le <- tribble(
  ~Year, ~Land,         ~Lebenserwartung,
  1950,  "Deutschland", 67.5,
  1970,  "Deutschland", 70.6,
  1990,  "Deutschland", 75.3,
  2010,  "Deutschland", 80.0,
  2022,  "Deutschland", 80.7,
  1950,  "Japan",       62.0,
  2022,  "Japan",       84.1,
  1950,  "Welt",        47.0,
  2022,  "Welt",        72.6
)

plot_ly(le,
        x = ~Year, y = ~Lebenserwartung,
        color = ~Land, type = "scatter", mode = "lines+markers",
        colors = c("#c81e0f", "#b43092", "#ea5a00")) |>
  layout(yaxis = list(title = "Lebenserwartung (Jahre)"))
```
````

#### Strang B — Recherche und Quellenqualität

Frage: *Wie viele wissenschaftliche Publikationen erscheinen pro Jahr?* Antwort führt zur Notwendigkeit, Quellen zu filtern.

::: {.content-visible when-format="html"}
```{=html}
<div id="plot-pub" style="width:100%; height:420px;"></div>
<script>
Plotly.newPlot('plot-pub', [
  { x: [1990,1995,2000,2005,2010,2015,2020,2023],
    y: [0.8,1.0,1.2,1.6,2.1,2.5,2.9,3.3],
    type: 'bar', marker: {color: '#c81e0f'}, name: 'Publikationen' }
], {
  yaxis: {title: 'Publikationen (Mio. pro Jahr)'},
  xaxis: {title: ''},
  margin: {t: 30, r: 30, b: 50, l: 60}
}, {responsive: true});
</script>
```
:::

::: {.content-visible when-format="pdf"}
> **Interaktives Diagramm — nur in der HTML-Version:** Wissenschaftliche Publikationen pro Jahr 1990–2023 (in Mio.). Die interaktive Variante online unter <https://th-koln-bartnik.github.io/Workshop-Interaktive-Skripte-Bartnik/parts/04-charts.html>.
:::

::: {style="font-size: 0.85em; color: #6b6b73; margin-top: 0.5rem;"}
**Datenquelle:** Eigene Schätzung in Anlehnung an die NSF Science & Engineering Indicators sowie an Bornmann, Haunschild & Mutz (2021), *Growth rates of modern science: a latent piecewise growth curve approach to model publication numbers from established and new literature databases*. Humanities and Social Sciences Communications, 8, 224. <https://doi.org/10.1057/s41599-021-00903-w>. Aktuelle Originaldaten: NSF Science & Engineering Indicators <https://ncses.nsf.gov/indicators>. Für Forschungszwecke bitte aktuelle Originalquelle nutzen.
:::

**R-Code zum Übernehmen:**

````markdown
```{r}
#| label: fig-pub
#| fig-cap: "Wissenschaftliche Publikationen weltweit (in Mio.)."
#| message: false

library(plotly)
library(tibble)

pub <- tribble(
  ~Year, ~Publikationen_Mio,
  1990,  0.8,
  2000,  1.2,
  2010,  2.1,
  2020,  2.9,
  2023,  3.3
)

plot_ly(pub,
        x = ~Year, y = ~Publikationen_Mio, type = "bar",
        marker = list(color = "#c81e0f")) |>
  layout(yaxis = list(title = "Publikationen (Mio. pro Jahr)"))
```
````

#### Strang C — Transparent schreiben

Frage: *Wie hat sich die Zahl der Pre-Registrierungen auf OSF entwickelt?* Antwort zeigt: Transparenz ist wachsende Praxis.

::: {.content-visible when-format="html"}
```{=html}
<div id="plot-prereg" style="width:100%; height:420px;"></div>
<script>
Plotly.newPlot('plot-prereg', [
  { x: [2015,2017,2019,2021,2023],
    y: [1500,4200,9800,16500,22000],
    type: 'bar', marker: {color: '#b43092'}, name: 'Pre-Registrierungen' }
], {
  yaxis: {title: 'Pre-Registrierungen pro Jahr'},
  xaxis: {title: ''},
  margin: {t: 30, r: 30, b: 50, l: 60}
}, {responsive: true});
</script>
```
:::

::: {.content-visible when-format="pdf"}
> **Interaktives Diagramm — nur in der HTML-Version:** Pre-Registrierungen auf OSF 2015–2023. Die interaktive Variante online unter <https://th-koln-bartnik.github.io/Workshop-Interaktive-Skripte-Bartnik/parts/04-charts.html>.
:::

::: {style="font-size: 0.85em; color: #6b6b73; margin-top: 0.5rem;"}
**Datenquelle:** Eigene Schätzung in Anlehnung an die OSF-Statistik des Center for Open Science. Aktuelle Werte und Methodologie: OSF Registries Browser <https://osf.io/registries> sowie der COS Annual Report unter <https://www.cos.io/about/annual-report>. Die Größenordnungen sind belastbar, exakte Jahreswerte vor Publikation eigener Arbeiten direkt prüfen.
:::

**R-Code zum Übernehmen:**

````markdown
```{r}
#| label: fig-prereg
#| fig-cap: "Pre-registrierte Studien auf OSF, jährliche Neuanmeldungen."
#| message: false

library(plotly)
library(tibble)

prereg <- tribble(
  ~Jahr, ~Anzahl,
  2015,  1500,
  2017,  4200,
  2019,  9800,
  2021,  16500,
  2023,  22000
)

plot_ly(prereg,
        x = ~Jahr, y = ~Anzahl, type = "bar",
        marker = list(color = "#b43092")) |>
  layout(yaxis = list(title = "Pre-Registrierungen pro Jahr"))
```
````

:::

Im Browser können Sie jetzt mit der Maus über die Datenpunkte fahren, Reihen ein- und ausblenden, in Bereiche zoomen. Das Bild im Skript ist live — und der Code darunter ist zum Übernehmen ins eigene Skript gedacht.

## Plotly.js direkt — wenn Sie kein R wollen

Die HTML-Variante oben ist auch eine Vorlage. Im Quelltext dieses Kapitels (`parts/04-charts.qmd`) sehen Sie den `<div>`+`<script>`-Block. Diesen können Sie eins zu eins in eigene Kapitel kopieren — die einzige Voraussetzung: einmal pro Kapitel den Plotly-Loader einbinden:

```html
<script src="https://cdn.plot.ly/plotly-2.35.2.min.js" charset="utf-8"></script>
```

Diesen Block packen Sie ans Anfang des `.qmd`-Kapitels in einen `{=html}`-Block:

````markdown
```{=html}
<script src="https://cdn.plot.ly/plotly-2.35.2.min.js" charset="utf-8"></script>
```
````

## Daten direkt aus dem Netz (für Fortgeschrittene mit R)

Statt Daten im Code anzulegen, lassen sich CSVs direkt von Our World in Data laden:

````markdown
```{r}
#| message: false
library(readr)
owid <- read_csv("https://ourworldindata.org/grapher/life-expectancy.csv")
```
````

Wenn das Laden fehlschlägt: Datei manuell aus der Grapher-Seite herunterladen, in `data/` ablegen und lokal lesen.

## Observable JS — Reaktivität ohne JavaScript-Schreiben

Plotly liefert Interaktivität, die die Bibliothek vorgibt: Hover, Zoom, Reihen ein- und ausblenden. Was Plotly nicht liefert, sind **eigene Steuerelemente** — ein Slider, der den Datenausschnitt verändert, ein Dropdown, das die Farbgruppe wählt, eine Checkbox-Liste, die Reihen filtert. Genau dafür gibt es **Observable JS** (kurz **OJS**), eine Programmierumgebung im Browser, die Quarto direkt eingebaut hat. Lay erklärt: Sie schreiben in einen `{ojs}`-Block ein paar Zeilen, die Quarto in ein klickbares Bedienfeld plus reagierendes Diagramm verwandelt — ohne dass Sie JavaScript lernen müssen. Die Bibliothek **Observable Plot** ist mit dabei und macht Diagramme mit ähnlich wenig Code wie ggplot2.

Mehr zur Idee von Observable [@observable2024]; dieselben Reaktivitäts-Prinzipien stecken hinter Shiny in R [@chang2023], nur ohne den R-Server.

### Ein-Slider-Demo — die kleinste reaktive Geschichte

Ein Schieberegler oben, ein Diagramm unten. Schieben Sie den Regler — die Balken passen sich live an.

::: {.content-visible when-format="html"}
```{ojs}
viewof bis_jahr = Inputs.range([1990, 2023], {label: "Daten bis Jahr", step: 1, value: 2023})

publikationen = [
  {jahr: 1990, anzahl: 0.8},
  {jahr: 1995, anzahl: 1.0},
  {jahr: 2000, anzahl: 1.2},
  {jahr: 2005, anzahl: 1.6},
  {jahr: 2010, anzahl: 2.1},
  {jahr: 2015, anzahl: 2.5},
  {jahr: 2020, anzahl: 2.9},
  {jahr: 2023, anzahl: 3.3}
]

gefiltert = publikationen.filter(d => d.jahr <= bis_jahr)

Plot.plot({
  marks: [
    Plot.barY(gefiltert, {x: "jahr", y: "anzahl", fill: "#c81e0f"}),
    Plot.ruleY([0])
  ],
  y: {label: "Publikationen (Mio. pro Jahr)"},
  x: {label: "Jahr"},
  marginLeft: 60,
  height: 360
})
```
:::

::: {.content-visible when-format="pdf"}
> **Reaktives Observable-Diagramm — nur in der HTML-Version:** Schieberegler oben, Balkendiagramm unten. Die Variante mit Live-Steuerung online unter <https://th-koln-bartnik.github.io/Workshop-Interaktive-Skripte-Bartnik/parts/04-charts.html>.
:::

**Was passiert hier?** Drei Bausteine: `Inputs.range(...)` baut den Schieberegler; `viewof bis_jahr = ...` macht aus dem Reglerwert eine Variable, auf die andere Blöcke reagieren; das `Plot.plot(...)`-Stück zeichnet das Diagramm immer neu, wenn `bis_jahr` sich ändert. Wenn Sie das verstanden haben, können Sie dieses Muster auf jeden Datensatz anwenden.

### Drei Beispiele — eines pro Strang

::: {.panel-tabset}

#### Strang A — Wissenschaftliche Einstellung

*Wählen Sie, welche Länder Sie sehen wollen — die Linien blenden sich live ein und aus.*

::: {.content-visible when-format="html"}
```{ojs}
viewof laender = Inputs.checkbox(
  ["Deutschland", "Japan", "Welt"],
  {label: "Länder anzeigen", value: ["Deutschland", "Japan", "Welt"]}
)

le_daten = [
  {jahr: 1950, land: "Deutschland", le: 67.5},
  {jahr: 1970, land: "Deutschland", le: 70.6},
  {jahr: 1990, land: "Deutschland", le: 75.3},
  {jahr: 2010, land: "Deutschland", le: 80.0},
  {jahr: 2022, land: "Deutschland", le: 80.7},
  {jahr: 1950, land: "Japan",       le: 62.0},
  {jahr: 1970, land: "Japan",       le: 72.0},
  {jahr: 1990, land: "Japan",       le: 78.8},
  {jahr: 2010, land: "Japan",       le: 82.9},
  {jahr: 2022, land: "Japan",       le: 84.1},
  {jahr: 1950, land: "Welt",        le: 47.0},
  {jahr: 1970, land: "Welt",        le: 58.0},
  {jahr: 1990, land: "Welt",        le: 64.5},
  {jahr: 2010, land: "Welt",        le: 70.0},
  {jahr: 2022, land: "Welt",        le: 72.6}
]

le_gefiltert = le_daten.filter(d => laender.includes(d.land))

Plot.plot({
  marks: [
    Plot.line(le_gefiltert, {x: "jahr", y: "le", stroke: "land", strokeWidth: 2}),
    Plot.dot(le_gefiltert, {x: "jahr", y: "le", fill: "land"})
  ],
  color: {legend: true, range: ["#c81e0f", "#b43092", "#ea5a00"]},
  y: {label: "Lebenserwartung (Jahre)"},
  x: {label: "Jahr"},
  marginLeft: 60,
  height: 380
})
```
:::

::: {.content-visible when-format="pdf"}
> **Observable-Diagramm mit Land-Auswahl — online verfügbar.**
:::

::: {style="font-size: 0.85em; color: #6b6b73; margin-top: 0.5rem;"}
**Datenquelle:** Our World in Data, Serie „Life expectancy at birth (historical)" [@owid2024].
:::

#### Strang B — Recherche und Quellenqualität

*Schieben Sie die Schwelle — alle Jahre über der Schwelle erscheinen rot, darunter grau. Visualisiert die „Publikationsflut".*

::: {.content-visible when-format="html"}
```{ojs}
viewof schwelle_pub = Inputs.range([0.5, 3.5], {label: "Schwelle (Mio.)", step: 0.1, value: 2.0})

pub_daten = [
  {jahr: 1990, anzahl: 0.8},
  {jahr: 1995, anzahl: 1.0},
  {jahr: 2000, anzahl: 1.2},
  {jahr: 2005, anzahl: 1.6},
  {jahr: 2010, anzahl: 2.1},
  {jahr: 2015, anzahl: 2.5},
  {jahr: 2020, anzahl: 2.9},
  {jahr: 2023, anzahl: 3.3}
]

Plot.plot({
  marks: [
    Plot.barY(pub_daten, {
      x: "jahr",
      y: "anzahl",
      fill: d => d.anzahl >= schwelle_pub ? "#c81e0f" : "#e6e6ea"
    }),
    Plot.ruleY([schwelle_pub], {stroke: "#b43092", strokeDasharray: "4 2"})
  ],
  y: {label: "Publikationen (Mio. pro Jahr)"},
  x: {label: "Jahr"},
  marginLeft: 60,
  height: 360
})
```
:::

::: {.content-visible when-format="pdf"}
> **Observable-Diagramm mit Schwellen-Schieberegler — online verfügbar.**
:::

::: {style="font-size: 0.85em; color: #6b6b73; margin-top: 0.5rem;"}
**Datenquelle:** Schätzung in Anlehnung an Bornmann, Haunschild & Mutz [-@bornmann2021]; aktuelle Originaldaten unter <https://ncses.nsf.gov/indicators>.
:::

#### Strang C — Transparent schreiben

*Wählen Sie über den Dropdown, ab welchem Jahr Sie die Daten sehen wollen.*

::: {.content-visible when-format="html"}
```{ojs}
viewof startjahr = Inputs.select([2015, 2017, 2019, 2021, 2023], {label: "Ab Jahr", value: 2015})

prereg_daten = [
  {jahr: 2015, anzahl: 1500},
  {jahr: 2017, anzahl: 4200},
  {jahr: 2019, anzahl: 9800},
  {jahr: 2021, anzahl: 16500},
  {jahr: 2023, anzahl: 22000}
]

prereg_ab = prereg_daten.filter(d => d.jahr >= startjahr)

Plot.plot({
  marks: [
    Plot.line(prereg_ab, {x: "jahr", y: "anzahl", stroke: "#b43092", strokeWidth: 3}),
    Plot.dot(prereg_ab, {x: "jahr", y: "anzahl", fill: "#b43092", r: 5}),
    Plot.text(prereg_ab, {x: "jahr", y: "anzahl", text: d => d.anzahl.toLocaleString("de-DE"), dy: -12, fontSize: 11})
  ],
  y: {label: "Pre-Registrierungen pro Jahr"},
  x: {label: "Jahr"},
  marginLeft: 70,
  height: 360
})
```
:::

::: {.content-visible when-format="pdf"}
> **Observable-Diagramm mit Jahres-Dropdown — online verfügbar.**
:::

::: {style="font-size: 0.85em; color: #6b6b73; margin-top: 0.5rem;"}
**Datenquelle:** OSF-Statistik des Center for Open Science; aktuelle Werte unter <https://osf.io/registries>.
:::

:::

::: {.callout-tip}
## Mach mit — eigenes Observable-Diagramm

Übernehmen Sie den Code des Strangs Ihrer Wahl in Ihr eigenes Kapitel — kopieren Sie den ganzen `{ojs}`-Block samt umgebendem `content-visible`-Wrapper. Tauschen Sie die Daten in `le_daten`/`pub_daten`/`prereg_daten` gegen drei bis fünf Werte aus Ihrem Lehrgebiet. Render mit **Strg+Shift+B** und probieren Sie das Steuerelement im Browser.
:::

::: {.callout-tip}
## Variieren Sie

1. **Steuerelement tauschen:** Ersetzen Sie `Inputs.range(...)` durch `Inputs.select([...], {label: "Wahl"})` (Dropdown) oder `Inputs.radio([...], {label: "Wahl"})` (Radio-Buttons). Welches Bedienelement passt zu welcher Wahl?
2. **Zweites Steuerelement koppeln:** Bauen Sie einen zweiten `viewof`-Block mit einer zweiten Variable und kombinieren Sie beide im `filter`-Schritt — z. B. „Land" und „Jahr ab" gleichzeitig.
3. **Plot-Typ wechseln:** Tauschen Sie `Plot.line(...)` gegen `Plot.barY(...)` oder umgekehrt. Wann wird die Botschaft klarer?
4. **Aus CSV laden:** Statt die Daten im Code anzulegen, lesen Sie eine CSV ein — `daten = FileAttachment("meine-daten.csv").csv({typed: true})`. Datei in `data/` ablegen und im Quarto-YAML als Resource registrieren.
:::

::: {.callout-note}
**Plot-Bibliothek-Spickzettel.** `Plot.line(...)`, `Plot.barY(...)`, `Plot.dot(...)`, `Plot.area(...)`, `Plot.text(...)`, `Plot.ruleY([...])` (horizontale Linie), `Plot.ruleX([...])` (vertikale Linie), `Plot.cell(...)` (Heatmap-Kachel). Vollständig: <https://observablehq.com/plot/marks/>.
:::

## Wann **kein** interaktives Diagramm?

- **Reine Illustration** — wenn die Lernenden nichts ändern sollen, sondern nur etwas „sehen", reicht ein Bild [@tufte2001].
- **Print-Version** wichtig — interaktive Plots werden im PDF zu statischen Screenshots.
- **Performance** — sehr große Datensätze (>100.000 Punkte) machen plotly träge.

::: {.callout-tip}
## Mach mit
Tauschen Sie im Code zwei Datenpunkte gegen welche aus, die für Ihren Strang interessant sind. Rendern Sie, schauen Sie das Ergebnis im Browser an, pushen Sie.
:::

::: {.callout-tip}
## Variieren Sie

1. **Datenpunkt austauschen:** Ändern Sie im `<script>`-Block einen Y-Wert deutlich (z. B. setzen Sie das Jahr 2022 auf 90 statt 80). Rendern Sie und beobachten Sie, wie Plotly die Y-Achse automatisch skaliert.
2. **Diagrammtyp wechseln:** Tauschen Sie `type: 'bar'` gegen `type: 'scatter'` mit `mode: 'lines+markers'`. Render und entscheiden Sie: Welche Daten passen besser zu welchem Typ?
3. **Vierte Reihe:** Fügen Sie in Strang A eine vierte Datenreihe hinzu (z. B. ein weiteres Land, ein weiteres Bundesland) — vergeben Sie eine vierte Farbe. Render.
4. **Eigene Daten:** Ersetzen Sie den Beispieldatensatz vollständig durch echte Daten aus Ihrem Lehrgebiet. Render und prüfen Sie, ob die Achsenbeschriftungen noch passen.
:::

::: {.callout-warning}
## Was, wenn …

- **R-Render bricht ab mit `there is no package called 'plotly'`** → entweder `install.packages(c("plotly", "tibble"))` in der R-Konsole, **oder** die HTML-Variante aus diesem Kapitel kopieren — kein R nötig.
- **Plotly-Chart erscheint nicht im Browser?** → Prüfen, ob der CDN-Loader (`<script src="https://cdn.plot.ly/...">`) am Anfang des Kapitels eingebunden ist.
- **CSV lässt sich nicht laden** → lokal in `data/` speichern und von dort lesen (CORS).
- **Diagramm zu klein** → `height` im `<div style="...">` höher setzen.
:::

## Tutor

::: {.callout-tip}
## Tutor öffnen
[Tutor „Interaktive Skripte" →](https://chatgpt.com/g/g-69fec93348108191af1ffb8ce0cf6712-tutor-interaktive-skripte){target="_blank"}

Vorschlag-Prompt für dieses Kapitel:

> Ich will ein interaktives Diagramm in mein Quarto-Skript einbauen. Daten: [URL oder lokale Datei]. Frage: [welche Variablen, welcher Vergleich]. Bitte schreiben Sie mir sowohl die R+plotly-Variante als auch die reine HTML+Plotly.js-Variante, damit ich beides vergleichen kann.
:::

## End-Test

Drei bis fünf Minuten. Ziehen Sie jeden Begriff auf die passende Definition, dann auf **„Auflösung anzeigen"** klicken — Sie erhalten Feedback pro Eintrag.

<iframe src="../interactions/end-test-kap04.html" width="100%" height="900" frameborder="0" style="border: 1px solid #e6e6ea;"></iframe>

# Literatur {.unnumbered}

::: {#refs}
:::
