---
title: "4 — Interaktive Diagramme"
---

```{=html}
<script src="https://cdn.plot.ly/plotly-2.35.2.min.js" charset="utf-8"></script>
```

::: {.lernziel-box}
#### Was Sie nach diesem Kapitel können

- ein **interaktives Diagramm** mit echten Daten in Ihr Skript einbauen,
- Daten direkt aus dem Netz laden (z. B. **Our World in Data**),
- erklären, **wann** sich Interaktivität didaktisch lohnt und wann nicht.
:::

## Worum es im Kern geht

Diagramme tun in einem Skript zwei Dinge auf einmal — sie zeigen Daten und sie laden zur Interpretation ein. Tufte [-@tufte2001] formuliert die Maxime: maximale Information bei minimalem Schmuck. Healy [-@healy2018] ergänzt für die digitale Lehre: Interaktivität rechtfertigt sich nur, wenn die Lernenden tatsächlich etwas mit ihr anfangen — verschieben, ein- und ausblenden, vergleichen. Andernfalls reicht ein PNG.

::: {.callout-note}
**Im Skript unten** sehen Sie alle Diagramme als **Plotly.js-Widget direkt im Browser** — die rendern ohne lokale R-Installation. **Der Code-Block darunter** zeigt jeweils die R-Variante (mit `plotly` + `tibble`), die Sie ins eigene Skript übernehmen können. Wer R lokal hat, schreibt die Charts in R; wer nicht, kopiert die HTML-Variante aus dem Quelltext dieses Kapitels.
:::

## Drei Wege, ein Diagramm einzubauen

| Weg | Werkzeug | Wann passend? |
|---|---|---|
| **R + plotly** | R-Code-Chunk in Quarto | Sie kennen R oder wollen es lernen. Volle Kontrolle, schöne Grafiken [@wickham2019]. |
| **Plotly.js direkt** | HTML + JavaScript | Sie haben kein R, aber wollen Plotly-Charts. Funktioniert in jedem Browser. |
| **iFrame mit Datawrapper / Flourish** | externer Editor, Embed-Code | Sie wollen gar nicht programmieren. |

## Mach mit — drei Beispiele, jeweils zuerst die Live-Grafik, dann der Code zum Übernehmen

::: {.panel-tabset}

#### Strang A — Wissenschaftliche Einstellung

Frage: *Wie hat sich die Lebenserwartung in ausgewählten Ländern entwickelt?*

```{=html}
<div id="plot-le" style="width:100%; height:420px;"></div>
<script>
Plotly.newPlot('plot-le', [
  { x: [1950,1970,1990,2010,2022], y: [67.5,70.6,75.3,80.0,80.7], name: 'Deutschland', type: 'scatter', mode: 'lines+markers', line: {color: '#c81e0f'} },
  { x: [1950,1970,1990,2010,2022], y: [62.0,72.0,78.8,82.9,84.1], name: 'Japan',       type: 'scatter', mode: 'lines+markers', line: {color: '#b43092'} },
  { x: [1950,1970,1990,2010,2022], y: [47.0,58.0,64.5,70.0,72.6], name: 'Welt',         type: 'scatter', mode: 'lines+markers', line: {color: '#ea5a00'} }
], {
  yaxis: {title: 'Lebenserwartung (Jahre)'},
  xaxis: {title: ''},
  margin: {t: 30, r: 30, b: 50, l: 60}
}, {responsive: true});
</script>
```

::: {style="font-size: 0.85em; color: #6b6b73; margin-top: 0.5rem;"}
**Datenquelle:** Our World in Data, Serie „Life expectancy at birth (historical)" [@owid2024]. Stichprobe aus den Originaldaten (5 Jahre, 3 Entitäten); vollständiger Datensatz und Methodologie unter <https://ourworldindata.org/life-expectancy>. Zur didaktischen Nutzung im Unterricht; für Forschungszwecke aktuelle CSV direkt von OWID laden.
:::

**R-Code zum Übernehmen** (wenn Sie R + `plotly` + `tibble` installiert haben):

````markdown
```{r}
#| label: fig-le
#| fig-cap: "Lebenserwartung bei Geburt, ausgewählte Länder. Quelle: Our World in Data."
#| message: false

library(plotly)
library(tibble)

le <- tribble(
  ~Year, ~Land,         ~Lebenserwartung,
  1950,  "Deutschland", 67.5,
  1970,  "Deutschland", 70.6,
  1990,  "Deutschland", 75.3,
  2010,  "Deutschland", 80.0,
  2022,  "Deutschland", 80.7,
  1950,  "Japan",       62.0,
  2022,  "Japan",       84.1,
  1950,  "Welt",        47.0,
  2022,  "Welt",        72.6
)

plot_ly(le,
        x = ~Year, y = ~Lebenserwartung,
        color = ~Land, type = "scatter", mode = "lines+markers",
        colors = c("#c81e0f", "#b43092", "#ea5a00")) |>
  layout(yaxis = list(title = "Lebenserwartung (Jahre)"))
```
````

#### Strang B — Recherche und Quellenqualität

Frage: *Wie viele wissenschaftliche Publikationen erscheinen pro Jahr?* Antwort führt zur Notwendigkeit, Quellen zu filtern.

```{=html}
<div id="plot-pub" style="width:100%; height:420px;"></div>
<script>
Plotly.newPlot('plot-pub', [
  { x: [1990,1995,2000,2005,2010,2015,2020,2023],
    y: [0.8,1.0,1.2,1.6,2.1,2.5,2.9,3.3],
    type: 'bar', marker: {color: '#c81e0f'}, name: 'Publikationen' }
], {
  yaxis: {title: 'Publikationen (Mio. pro Jahr)'},
  xaxis: {title: ''},
  margin: {t: 30, r: 30, b: 50, l: 60}
}, {responsive: true});
</script>
```

::: {style="font-size: 0.85em; color: #6b6b73; margin-top: 0.5rem;"}
**Datenquelle:** Eigene Schätzung in Anlehnung an die NSF Science & Engineering Indicators sowie an Bornmann, Haunschild & Mutz (2021), *Growth rates of modern science: a latent piecewise growth curve approach to model publication numbers from established and new literature databases*. Humanities and Social Sciences Communications, 8, 224. <https://doi.org/10.1057/s41599-021-00903-w>. Aktuelle Originaldaten: NSF Science & Engineering Indicators <https://ncses.nsf.gov/indicators>. Für Forschungszwecke bitte aktuelle Originalquelle nutzen.
:::

**R-Code zum Übernehmen:**

````markdown
```{r}
#| label: fig-pub
#| fig-cap: "Wissenschaftliche Publikationen weltweit (in Mio.)."
#| message: false

library(plotly)
library(tibble)

pub <- tribble(
  ~Year, ~Publikationen_Mio,
  1990,  0.8,
  2000,  1.2,
  2010,  2.1,
  2020,  2.9,
  2023,  3.3
)

plot_ly(pub,
        x = ~Year, y = ~Publikationen_Mio, type = "bar",
        marker = list(color = "#c81e0f")) |>
  layout(yaxis = list(title = "Publikationen (Mio. pro Jahr)"))
```
````

#### Strang C — Transparent schreiben

Frage: *Wie hat sich die Zahl der Pre-Registrierungen auf OSF entwickelt?* Antwort zeigt: Transparenz ist wachsende Praxis.

```{=html}
<div id="plot-prereg" style="width:100%; height:420px;"></div>
<script>
Plotly.newPlot('plot-prereg', [
  { x: [2015,2017,2019,2021,2023],
    y: [1500,4200,9800,16500,22000],
    type: 'bar', marker: {color: '#b43092'}, name: 'Pre-Registrierungen' }
], {
  yaxis: {title: 'Pre-Registrierungen pro Jahr'},
  xaxis: {title: ''},
  margin: {t: 30, r: 30, b: 50, l: 60}
}, {responsive: true});
</script>
```

::: {style="font-size: 0.85em; color: #6b6b73; margin-top: 0.5rem;"}
**Datenquelle:** Eigene Schätzung in Anlehnung an die OSF-Statistik des Center for Open Science. Aktuelle Werte und Methodologie: OSF Registries Browser <https://osf.io/registries> sowie der COS Annual Report unter <https://www.cos.io/about/annual-report>. Die Größenordnungen sind belastbar, exakte Jahreswerte vor Publikation eigener Arbeiten direkt prüfen.
:::

**R-Code zum Übernehmen:**

````markdown
```{r}
#| label: fig-prereg
#| fig-cap: "Pre-registrierte Studien auf OSF, jährliche Neuanmeldungen."
#| message: false

library(plotly)
library(tibble)

prereg <- tribble(
  ~Jahr, ~Anzahl,
  2015,  1500,
  2017,  4200,
  2019,  9800,
  2021,  16500,
  2023,  22000
)

plot_ly(prereg,
        x = ~Jahr, y = ~Anzahl, type = "bar",
        marker = list(color = "#b43092")) |>
  layout(yaxis = list(title = "Pre-Registrierungen pro Jahr"))
```
````

:::

Im Browser können Sie jetzt mit der Maus über die Datenpunkte fahren, Reihen ein- und ausblenden, in Bereiche zoomen. Das Bild im Skript ist live — und der Code darunter ist zum Übernehmen ins eigene Skript gedacht.

## Plotly.js direkt — wenn Sie kein R wollen

Die HTML-Variante oben ist auch eine Vorlage. Im Quelltext dieses Kapitels (`parts/04-charts.qmd`) sehen Sie den `<div>`+`<script>`-Block. Diesen können Sie eins zu eins in eigene Kapitel kopieren — die einzige Voraussetzung: einmal pro Kapitel den Plotly-Loader einbinden:

```html
<script src="https://cdn.plot.ly/plotly-2.35.2.min.js" charset="utf-8"></script>
```

Diesen Block packen Sie ans Anfang des `.qmd`-Kapitels in einen `{=html}`-Block:

````markdown
```{=html}
<script src="https://cdn.plot.ly/plotly-2.35.2.min.js" charset="utf-8"></script>
```
````

## Daten direkt aus dem Netz (für Fortgeschrittene mit R)

Statt Daten im Code anzulegen, lassen sich CSVs direkt von Our World in Data laden:

````markdown
```{r}
#| message: false
library(readr)
owid <- read_csv("https://ourworldindata.org/grapher/life-expectancy.csv")
```
````

Wenn das Laden fehlschlägt: Datei manuell aus der Grapher-Seite herunterladen, in `data/` ablegen und lokal lesen.

## Wann **kein** interaktives Diagramm?

- **Reine Illustration** — wenn die Lernenden nichts ändern sollen, sondern nur etwas „sehen", reicht ein Bild [@tufte2001].
- **Print-Version** wichtig — interaktive Plots werden im PDF zu statischen Screenshots.
- **Performance** — sehr große Datensätze (>100.000 Punkte) machen plotly träge.

::: {.callout-tip}
## Mach mit
Tauschen Sie im Code zwei Datenpunkte gegen welche aus, die für Ihren Strang interessant sind. Rendern Sie, schauen Sie das Ergebnis im Browser an, pushen Sie.
:::

::: {.callout-warning}
## Was, wenn …

- **R-Render bricht ab mit `there is no package called 'plotly'`** → entweder `install.packages(c("plotly", "tibble"))` in der R-Konsole, **oder** die HTML-Variante aus diesem Kapitel kopieren — kein R nötig.
- **Plotly-Chart erscheint nicht im Browser?** → Prüfen, ob der CDN-Loader (`<script src="https://cdn.plot.ly/...">`) am Anfang des Kapitels eingebunden ist.
- **CSV lässt sich nicht laden** → lokal in `data/` speichern und von dort lesen (CORS).
- **Diagramm zu klein** → `height` im `<div style="...">` höher setzen.
:::

## Tutor

::: {.callout-tip}
## Tutor öffnen
[Tutor „Interaktive Skripte" →](https://chatgpt.com/g/g-69fec93348108191af1ffb8ce0cf6712-tutor-interaktive-skripte){target="_blank"}

Vorschlag-Prompt für dieses Kapitel:

> Ich will ein interaktives Diagramm in mein Quarto-Skript einbauen. Daten: [URL oder lokale Datei]. Frage: [welche Variablen, welcher Vergleich]. Bitte schreiben Sie mir sowohl die R+plotly-Variante als auch die reine HTML+Plotly.js-Variante, damit ich beides vergleichen kann.
:::

## End-Test

Drei bis fünf Minuten. Ziehen Sie jeden Begriff auf die passende Definition, dann auf **„Auflösung anzeigen"** klicken — Sie erhalten Feedback pro Eintrag.

<iframe src="../interactions/end-test-kap04.html" width="100%" height="900" frameborder="0" style="border: 1px solid #e6e6ea;"></iframe>

# Literatur {.unnumbered}

::: {#refs}
:::
