---
title: "4 — Interaktive Diagramme"
---

::: {.lernziel-box}
#### Was Sie nach diesem Kapitel können

- ein **interaktives Diagramm** mit echten Daten in Ihr Skript einbauen,
- Daten direkt aus dem Netz laden (z. B. **Our World in Data**),
- erklären, **wann** sich Interaktivität didaktisch lohnt und wann nicht.
:::

## Worum es im Kern geht

Diagramme tun in einem Skript zwei Dinge auf einmal — sie zeigen Daten und sie laden zur Interpretation ein. Tufte [-@tufte2001] formuliert die Maxime: maximale Information bei minimalem Schmuck. Healy [-@healy2018] ergänzt für die digitale Lehre: Interaktivität rechtfertigt sich nur, wenn die Lernenden tatsächlich etwas mit ihr anfangen — verschieben, ein- und ausblenden, vergleichen. Andernfalls reicht ein PNG.

::: {.callout-note}
**Pakete benötigt:** `plotly`, `dplyr`, `tibble`. In der R-Konsole einmalig:
`install.packages(c("plotly", "dplyr", "tibble"))`
:::

## Drei Wege, ein Diagramm einzubauen

| Weg | Werkzeug | Wann passend? |
|---|---|---|
| **R + ggplot2 + plotly** | R-Code-Chunk | Sie kennen R oder wollen es lernen. Volle Kontrolle, schöne Grafiken [@wickham2019]. |
| **Observable JS** | OJS-Chunk in Quarto | Sie wollen sich auf JavaScript einlassen. Sehr schnell, modern. |
| **iFrame mit Datawrapper / Flourish** | externer Editor, Embed-Code | Sie wollen gar nicht programmieren. |

Wir gehen heute den ersten Weg — er ist mit RStudio am robustesten und nutzt die R-Pakete, die Sie wahrscheinlich ohnehin im Werkzeugkasten haben.

## Mach mit — drei Beispiele, jeweils erst die Live-Grafik, dann der Code zum Übernehmen

Drei Strang-Varianten — wählen Sie die, die zu Ihrem Stoffgebiet passt. In jedem Beispiel erscheint zuerst die fertige interaktive Grafik (Maus drüber, Linien aus- und einblenden, zoomen), darunter folgt der Code zum Kopieren.

::: {.panel-tabset}

#### Strang A — Wissenschaftliche Einstellung

Frage: *Wie hat sich die Lebenserwartung in ausgewählten Ländern entwickelt?* Daten: Our World in Data [@owid2024], hier vereinfacht als Mini-Datensatz im Code.

```{r}
#| label: fig-le
#| fig-cap: "Lebenserwartung bei Geburt, ausgewählte Länder. Quelle: Our World in Data."
#| echo: false
#| message: false
#| warning: false

library(plotly)
library(tibble)

le <- tribble(
  ~Year, ~Land,        ~Lebenserwartung,
  1950,  "Deutschland", 67.5,
  1970,  "Deutschland", 70.6,
  1990,  "Deutschland", 75.3,
  2010,  "Deutschland", 80.0,
  2022,  "Deutschland", 80.7,
  1950,  "Japan",       62.0,
  1970,  "Japan",       72.0,
  1990,  "Japan",       78.8,
  2010,  "Japan",       82.9,
  2022,  "Japan",       84.1,
  1950,  "Welt",        47.0,
  1970,  "Welt",        58.0,
  1990,  "Welt",        64.5,
  2010,  "Welt",        70.0,
  2022,  "Welt",        72.6
)

plot_ly(le,
        x = ~Year, y = ~Lebenserwartung,
        color = ~Land, type = "scatter", mode = "lines+markers",
        colors = c("#c81e0f", "#b43092", "#ea5a00")) |>
  layout(yaxis = list(title = "Lebenserwartung (Jahre)"),
         xaxis = list(title = ""))
```

**Code zum Übernehmen:**

````markdown
```{r}
#| label: fig-le
#| fig-cap: "Lebenserwartung bei Geburt, ausgewählte Länder. Quelle: Our World in Data."
#| message: false

library(plotly)
library(tibble)

le <- tribble(
  ~Year, ~Land,        ~Lebenserwartung,
  1950,  "Deutschland", 67.5,
  1970,  "Deutschland", 70.6,
  1990,  "Deutschland", 75.3,
  2010,  "Deutschland", 80.0,
  2022,  "Deutschland", 80.7,
  1950,  "Japan",       62.0,
  2022,  "Japan",       84.1,
  1950,  "Welt",        47.0,
  2022,  "Welt",        72.6
  # ... weitere Zeilen ergänzen
)

plot_ly(le,
        x = ~Year, y = ~Lebenserwartung,
        color = ~Land, type = "scatter", mode = "lines+markers",
        colors = c("#c81e0f", "#b43092", "#ea5a00")) |>
  layout(yaxis = list(title = "Lebenserwartung (Jahre)"),
         xaxis = list(title = ""))
```
````

#### Strang B — Recherche und Quellenqualität

Frage: *Wie viele wissenschaftliche Publikationen erscheinen pro Jahr?* Antwort führt zur Notwendigkeit, Quellen zu filtern.

```{r}
#| label: fig-pub
#| fig-cap: "Wissenschaftliche Publikationen weltweit (in Mio.). Quelle: Our World in Data, vereinfachte Schätzung."
#| echo: false
#| message: false
#| warning: false

library(plotly)
library(tibble)

pub <- tribble(
  ~Year, ~Publikationen_Mio,
  1990,  0.8,
  1995,  1.0,
  2000,  1.2,
  2005,  1.6,
  2010,  2.1,
  2015,  2.5,
  2020,  2.9,
  2023,  3.3
)

plot_ly(pub,
        x = ~Year, y = ~Publikationen_Mio, type = "bar",
        marker = list(color = "#c81e0f")) |>
  layout(yaxis = list(title = "Publikationen (Mio. pro Jahr)"),
         xaxis = list(title = ""))
```

**Code zum Übernehmen:**

````markdown
```{r}
#| label: fig-pub
#| fig-cap: "Wissenschaftliche Publikationen weltweit (in Mio.)."
#| message: false

library(plotly)
library(tibble)

pub <- tribble(
  ~Year, ~Publikationen_Mio,
  1990,  0.8,
  2000,  1.2,
  2010,  2.1,
  2020,  2.9,
  2023,  3.3
)

plot_ly(pub,
        x = ~Year, y = ~Publikationen_Mio, type = "bar",
        marker = list(color = "#c81e0f")) |>
  layout(yaxis = list(title = "Publikationen (Mio. pro Jahr)"),
         xaxis = list(title = ""))
```
````

#### Strang C — Transparent schreiben

Frage: *Wie hat sich der Anteil pre-registrierter Studien auf OSF entwickelt?* Antwort zeigt, dass Transparenz keine Selbstverständlichkeit ist, sondern wachsende Praxis.

```{r}
#| label: fig-prereg
#| fig-cap: "Pre-registrierte Studien auf OSF, jährliche Neuanmeldungen. Vereinfachte Schätzung."
#| echo: false
#| message: false
#| warning: false

library(plotly)
library(tibble)

prereg <- tribble(
  ~Jahr, ~Anzahl,
  2015,  1500,
  2017,  4200,
  2019,  9800,
  2021,  16500,
  2023,  22000
)

plot_ly(prereg,
        x = ~Jahr, y = ~Anzahl, type = "bar",
        marker = list(color = "#b43092")) |>
  layout(yaxis = list(title = "Pre-Registrierungen pro Jahr"),
         xaxis = list(title = ""))
```

**Code zum Übernehmen:**

````markdown
```{r}
#| label: fig-prereg
#| fig-cap: "Pre-registrierte Studien auf OSF, jährliche Neuanmeldungen."
#| message: false

library(plotly)
library(tibble)

prereg <- tribble(
  ~Jahr, ~Anzahl,
  2015,  1500,
  2017,  4200,
  2019,  9800,
  2021,  16500,
  2023,  22000
)

plot_ly(prereg,
        x = ~Jahr, y = ~Anzahl, type = "bar",
        marker = list(color = "#b43092")) |>
  layout(yaxis = list(title = "Pre-Registrierungen pro Jahr"),
         xaxis = list(title = ""))
```
````

:::

Im Browser können Sie jetzt mit der Maus über die Linien fahren, Länder ein- und ausschalten, in Bereiche zoomen. Das Bild im Skript ist live — und der Code darunter ist zum Übernehmen ins eigene Skript gedacht.

## Daten direkt aus dem Netz (für Fortgeschrittene)

Statt Daten im Code anzulegen, lassen sich CSVs direkt von Our World in Data laden — mit dem Risiko, dass URLs sich ändern oder CORS-Sperren greifen:

````markdown
```{r}
#| message: false
library(readr)
owid <- read_csv("https://ourworldindata.org/grapher/life-expectancy.csv")
```
````

Wenn das Laden fehlschlägt, hilft fast immer der Workaround: Datei manuell aus der Grapher-Seite herunterladen, in `data/` ablegen und lokal lesen.

## Wann **kein** interaktives Diagramm?

Drei Situationen, in denen ein statisches PNG genauso gut wirkt:

- **Reine Illustration** — wenn die Lernenden nichts ändern sollen, sondern nur etwas „sehen", reicht ein Bild [@tufte2001].
- **Print-Version** wichtig — interaktive Plots werden im PDF zu statischen Screenshots; wenn das PDF die Hauptform ist, planen Sie direkt für Print.
- **Performance** — sehr große Datensätze (>100.000 Punkte) machen plotly träge. Dann besser aggregieren oder ein statisches ggplot exportieren.

::: {.callout-tip}
## Mach mit
Tauschen Sie im Code zwei Datenpunkte gegen welche aus, die für Ihren Strang interessant sind. Rendern Sie, schauen Sie das Ergebnis im Browser an, pushen Sie.
:::

::: {.callout-warning}
## Was, wenn …

- **`could not find function "plot_ly"`** → `install.packages("plotly")` in der R-Konsole.
- **`there is no package called 'tibble'`** → `install.packages("tibble")` (ist Teil des Tidyverse).
- **CSV lässt sich nicht laden** → Datei lokal in `data/` speichern und von dort lesen (CORS-Beschränkungen). Die OWID-Grapher-URLs ändern sich gelegentlich; im Zweifel den CSV-Download direkt von der Grapher-Seite holen.
- **Diagramm zu klein** → `fig-width: 8` und `fig-height: 5` im Chunk-Header setzen.
- **Spaltenname unbekannt** → `colnames(owid)` in der R-Konsole laufen lassen, um die exakte Schreibweise zu sehen (manche Spalten haben Sonderzeichen).
:::

## Tutor

::: {.callout-tip}
## Tutor öffnen
[Tutor „Interaktive Skripte" →](https://chatgpt.com/g/g-69fec93348108191af1ffb8ce0cf6712-tutor-interaktive-skripte){target="_blank"}

Vorschlag-Prompt für dieses Kapitel:

> Ich will ein interaktives Diagramm in mein Quarto-Skript einbauen. Daten: [URL oder lokale Datei]. Frage: [welche Variablen, welcher Vergleich]. Ich bin R-Anfänger. Schreiben Sie mir einen kommentierten Code-Chunk, in dem jede Zeile mit einer Lay-Erklärung versehen ist. Falls die Daten nicht ladbar sind, schlagen Sie einen Workaround vor.
:::

# Literatur {.unnumbered}

::: {#refs}
:::
